【裁判字號】    95,訴,3502
【裁判日期】    970425
【裁判案由】    損害賠償等
【裁判全文】
臺灣臺中地方法院民事判決  95年度訴字第3502號
原      告  丙○○
訴訟代理人  王士銘律師
被      告  甲○○
訴訟代理人  乙○○
訴訟代理人  戊○○
被      告  寶佳建設股份有限公司
法定代理人  壬○○
訴訟代理人  廖健智律師
複代理人    洪明立律師
複代理人    己○○
上列當事人間損害賠償等事件，本院於民國97年4月8日言詞辯論
終結，判決如下：
    主      文
被告甲○○應將坐落門牌號碼台中市○○○○街九十一號九樓之
八號房屋之樓地板修繕至不會漏水至原告所有坐落門牌號碼台中
市○○○○街九十一號八樓之八號房屋。
原告其餘之訴駁回。
訴訟費用由被告甲○○負擔。
    事實及理由
壹、程序方面：按訴狀送達後，原告不得將原訴變更或追加他訴
    。但擴張或減縮應受判決事項之聲明者，不在此限。民事訴
    訟法第255 條第1項第3款定有明文。查本件原告原起訴聲明
    (二)被告應連帶自起訴狀繕本送達翌日起至系爭房屋回復至不
    漏水狀態止，按月給付原告新台幣（下同）25,000元。嗣於
    民國97年3月4日聲明變更為：(二)被告應連帶自起訴狀繕本送
    達翌日起至系爭房屋回復至不漏水狀態止，按月給付原告22
    ,000 元。核屬減縮應受判決事項之聲明，依前揭規定，自
    應准許，先予敘明。
貳、實體方面：
一、原告起訴主張：
（一）原告於民國93年6月5日向被告寶佳建設股份有限公司（下
      稱寶佳公司）購買寶佳麗社區第D1棟8樓，門牌號碼為台
      中市○○○○街91號8樓之8（下稱系爭房屋），雙方於94
      年5月中旬完成交屋，95年5月中旬原告發現系爭房屋之屋
      頂竟有漏水現象。經原告比對被告寶佳公司建設系爭大樓
      水電配置平面圖，始知系爭房屋漏水位置並未配置任何排
      水、給水管線，並發現系爭房屋樓上即被告甲○○所有門
      牌號碼台中市○○○○街91號9樓之8房屋，擅自變更屋內
      給水、排水管配置，自行破壞應有排水系統設計，且施作
      防水處理工作未臻完善，因而水流從被告甲○○所有上開
      房屋滲漏至原告系爭房屋內，原告要求被告商談房屋修繕
      事宜，然遭被告拒絕。
（二）專有部分之區分所有權人或約定專用部分之使用人，對於
      專有部分或約定專用部分應盡修繕、管理及維護之義務，
      此項作為義務之違反，致侵害他區分所有權人之所有權時
      ，應認有不法之情事存在，公寓大廈管理條例第6條第1項
      第1款、第10條第1項及第12條定有明文。因被告二人變更
      屋內給水、排水管配置、施作防水處理工程，未善盡管理
      維護義務，致造成原告所有系爭房屋嚴重漏水，應認兩者
      有因果關係存在，復有鑑定報告可證，原告自得依民法第
      767條之規定，請求被告將其屋內漏水修繕至侵害前之狀
      態，以排除對原告所有房屋之侵害。
（三）原告購買系爭房屋係為出租使用，被告等侵權行為已造成
      原告所有房屋受損害，並無法將房屋出租，此即係原告所
      受損害。則自被告收受起訴狀繕本翌日起至被告排除侵害
      為止（即原告能將房屋出租之時），原告因被告行為受有
      相當每月租金22,000元之損害。關於租金之數額，有系爭
      房屋同棟3樓房屋之租賃契約書可證。被告抗辯原告未能
      舉證有出租之事實，顯係強人所難。爰依公寓大廈管理條
      例第10條第2項但書、第12條但書、民法第184條第1項、
      第185條第1項、第191條、第213條及第767條之規定提起
      本訴。並聲明：1.被告應連帶將坐落門牌號碼台中市○○
      ○○街91號9樓之8房屋之樓地板等修繕至不會漏水至原告
      所有門牌號碼台中市○○○○街91號8樓之8房屋。2.被告
      應連帶自起訴狀繕本送達翌日起至系爭房屋回復至不漏水
      狀態止，按月給付原告22,000元。
二、被告寶佳公司則以：
（一）原告與被告甲○○所有之「寶佳麗」社區房屋，雖由被告
      寶佳公司所興建完成，被告寶佳公司確實在交屋予被告甲
      ○○前曾依其要求作變更設計，但變更設計部分，僅將浴
      室空間加大，並沒有作管線變動。又被告寶佳公司於93年
      10 月即已澆置9樓之8地板之混凝土，而於94年5月方才交
      屋予原告，其間相隔半年以上，若此一漏水現象係因被告
      寶佳公司相關之給、排水施工工程所致，理應於交屋前即
      有漏水現象，不致等到交屋一年後才發現漏水。
（二）本件漏水之原因係被告甲○○擅自變更屋內給水、排水管
      配置，且施作防水處理工作未臻完善所致，與被告寶佳公
      司無涉，原告要求被告寶佳公司應與被告甲○○負連帶賠
      償責任顯無理由。又被告甲○○所有房屋房間，原核准建
      照當時所申請空間名稱係「臥室使用」，但於會勘時則發
      現該房間已更動為主臥室之「大型浴廁」使用，此內容與
      「竣工圖說」內容大不相同，顯然該房間之地板、牆…等
      部分，於竣工後被告甲○○曾有再次施作工程。本件經鑑
      定結果，亦認與被告寶佳公司無關。
（三）原告主張寶佳公司與被告甲○○為共同侵權行為人，然系
      爭房屋之漏水是否可歸責於被告寶佳公司，原告未能舉證
      以實其說，即要求被告寶佳公司負侵權行為損害賠償責任
      ，顯於法不合。又原告主張因系爭房屋漏水導致無法出租
      ，而受有相當於租金之損害云云，被告寶佳公司否認原告
      受有前開相當於租金之損害。並聲明：原告之訴駁回。
三、被告甲○○則以：
（一）伊所有門牌號碼台中市○○○○街91號9樓之8房屋，於居
      住期間雖有作裝潢，但並沒有做任何管線變更。買房子前
      伊有告知被告寶佳公司屋內房間隔間位置、馬桶位置要變
      更，被告寶佳公司亦同意，但沒有變更管線，伊是按原有
      管線將浴缸、水龍頭、洗臉盆、馬桶裝上去，且因被告寶
      佳公司交付予伊的房屋是毛胚屋，伊做了二次防水，及貼
      磁磚後，才將上開配備裝置上去，伊僅做裝修而已，管線
      部分完全是被告寶佳公司在施作的，被告寶佳公司是否有
      變更給水、排水管線位置，伊並不清楚，但被告寶佳公司
      有依伊要求施作工程。又本件在社區管委會發函前，伊已
      讓原告看過現場兩次，95年9月9日最後一次到現場，被告
      寶佳公司的工程人員說從原告住處做防水處理即可以解決
      系爭房屋漏水問題，伊也同意如果再漏水，同意進入伊所
      有房屋修繕，然原告反對，且漏水問題係交屋半年後經地
      震後才發生的。
（二）臺灣省建築師工會所為之鑑定報告書雖認為，伊再次施作
      工程（變更屋內給水、排水管配置、施作防水處理…等工
      程）造成原告所有之房屋漏水之的可能性最大云云，然其
      依據無非以被告寶佳公司於93年10月已澆置9樓之8地板之
      混凝土，並於94年5月方交付予原告，若此一給水會有漏
      水現象應不致等到交屋後1年才發現漏水，因而認為系爭
      房屋漏水係伊再次施工所致。然鑑定報告書，多以臆測之
      詞認為被告甲○○有二次施工，此根本與事實不符。況依
      常情，房屋未交屋前由建設公司變更，對消費者而言，既
      省事又省費用，故消費者再動到管線之機會不大，鑑定報
      告卻以臆測之詞認定被告有二次施工，顯無根據。又因建
      設公司於94年5月間交屋予被告，被告自月初開始裝潢，
      若有動到管線，應於斯時便會漏水，不可能等到原告使用
      約1年後始發現漏水問題，然鑑定報告無視此事實，竟以
      臆測之詞斷定伊曾再次施工等語置辯。並聲明：原告之訴
      駁回。
四、兩造不爭執之事項：
（一）原告為門牌號碼台中市○○○○街91號8樓之8房屋之所有
      權人，系爭房屋93年6月5日向被告寶佳公司購買，原告於
      95年5月中旬發現該屋屋頂有漏水現象。
（二）被告甲○○為門牌號碼台中市○○○○街91號9樓之8房屋
      之所有權人，係93年初向被告寶佳公司購買。
（三）被告寶佳公司是交付毛胚屋予被告甲○○，交屋後被告甲
      ○○做了二次防水及裝潢工程。
五、兩造爭執之事項：
（一）被告甲○○於買受上開房屋時，有無指示被告寶佳公司變
      更管線埋設位置或拉長管線位置，或是被告甲○○自行變
      更管線埋設位置或拉長管線位置？
（二）原告所有系爭房屋屋頂有漏水情形，究竟是被告寶佳公司
      建造房屋的瑕疵，或依被告甲○○指示變更設計所造成？
      或是因為被告甲○○再次施作工程所造成？
（三）被告寶佳公司依被告甲○○之指示變更設計，是否造成原
      告房屋漏水的原因，如果鑑定屬實，被告二人應否負共同
      侵權行為責任？
六、本院判斷：
      本件應審究者厥為系爭房屋漏水之原因為何？經查：
（一）原告主張因被告甲○○變更給水系統不當致其住處屋頂滲
      漏之事實，業經本院囑託台灣省建築師公會台中市辦事處
      就原告所有系爭房屋出現漏水狀況之原因予以鑑定，鑑定
      結果如下（97年2月4日台建師中市鑑字第071號）：
    1.被告甲○○買受門牌號碼台中市○○○○街91號9樓之8房
      屋，與同棟大樓其他樓層相較，建設公司有無變更管線埋
      設位置、拉長管線位置之情形？是否造成同號8樓之8屋頂
      漏水之原因？
    有變更過：此推論僅係由被告寶佳公司所提供之「竣工圖
      」及「原核准建築設計圖」中有關D棟其他樓層之8號（即
      D1戶）及8樓之8（D1戶）屋頂滲漏水之「房間」範圍，二
      者比較而言。
    應該不是：茲因，雖然被告寶佳公司於9樓之8號該房間曾
      更動馬桶1座、臉盆1座的位置，但是由「時間落差」而言
      可發現被告寶佳公司係於93年10月間即已澆置9樓之8地板
      的混凝土，而係於94年5月方才交屋予原告，其間落差近
      半年以上；若此漏水現象係由於被告寶佳公司前述相關給
      排水變更施工所致，依工程原理應於8樓之8交屋前該房間
      即應會有漏水現象發生，而應不致於等到交屋1年後（95
      年5月）才會發現有漏水現象。
    2.上開8樓之8號房屋屋頂有漏水情形，究為建設公司建造房
      屋之初即有之瑕疵？或屬因變更前項設計所造成？或是因
      為被告甲○○有再次施作工程（變更屋內給水、排水管位
      置、施作防水處理工程）所造成？請依序將建設公司或甲
      ○○有無可歸責事由分別鑑明。
    應不是建設公司建造房屋之初即有之瑕疵，且應不是變更
      前項設計所造成；如前項所分析，雖然被告寶佳公司於9
      樓之8該房間曾更動馬桶1座、臉盆1座的位置，但是被告
      寶佳公司係於93年10月即已澆置9樓之8地板的混凝土，而
      且於94年5月才交屋予原告使用，其間落差近半年以上；
      若是由於此一變更工程施工所衍生的漏水，則應於交屋前
      即會產生漏水現象；據此可推論此漏水情形，應不是此部
      分變更設計所致；而且，自交屋日（即94年5月）至發現
      漏水（即95年5月）其間隔又幾達近1年之久。
    再者，茲因其D棟9樓之8（即D1戶）被告甲○○原核准建照
      當時所申請空間名稱係為「臥房使用」；但是，於會勘時
      則發現D棟D1戶9樓之8該相關房間，已更動為主臥室之「
      大型浴廁」使用（現況共計有大浴缸1座、馬桶1座、1淋
      浴間1間、檯面式洗臉盆1座、地板落水1處等），且此內
      容又與「竣工圖說」時內容大不相同，顯然該房間之地板
      、牆... 等部分，於竣工後被告甲○○曾有再次施作工程
      （即是變更屋內給水排水管線之配置及施作防水.. 等工
      程）；且又依被告寶佳公司陳述同棟（D棟）相同位置的
      房間其未更動之諸樓層，迄今未曾發生有類似滲漏水案例
      依此作進一步比對；則可推論上開8樓之8號房屋屋頂漏水
      情形係由被告甲○○再次施作工程（變更屋內給水、排水
      管配置、施作防水處理.. 工程）所造成之可能性最大。
    再者，由此次96年9月19日會勘日的現場測試，可初步推
      定8樓之8號該房間屋頂此一漏水現象，乃係由於該處「給
      水系統」漏水所致。
    3.建設公司如建造原告所有系爭8樓之8號房屋有所瑕疵，則
      目前該房屋殘餘價值為何？
      如前所述，漏水原因應為9樓之8號被告甲○○再次施作工
      程所引起；故既非被告寶佳公司建造有所瑕疵，則無房屋
      殘餘價值問題。
    4.系爭8樓之8號房屋之漏水情形，其修繕之方式，是否需從
      9樓房屋進入屋內施工修復？或僅由8樓房屋即可為之？如
      何修復方式較宜？是否兩者皆可行？又修復費用估價各若
      干？
    是需要：依前所綜述，本案漏水現象，據推論主要係由於
      9樓之8號主臥室附屬浴廁「給水管系統滲漏水」所致，故
      宜由9樓之8號該處先進行探測，並尋求滲漏源頭並將之修
      復才能正本清源；再者，依現行工程慣例，所謂「二次裝
      修工程」大多係直接將增設之給排水管直接鋪設尚未裝修
      之樓板面上。
    由上所述，本案的修復工程，若是僅由8樓之8號進行，將
      無法竟全功：此乃由於給、排水管均係埋設在8樓與9樓之
      間的樓板內，且由此次現場測試，此一漏水現象乃是由於
      直上層9樓之8主臥室浴廁間「二次裝修工程」施工所致；
      所以，若僅從8樓之8號之天花板進行修復工程將是無法一
      勞永逸。
    建議修復方式：原則上，宜先從9樓該處地板版面敲開查
      明漏水原因後，再將滲漏之相關管線予於更換及修補；再
      從8樓裂縫受損處予於修補；將是較適宜的修復方式。
    簡言之，兩者皆可行；但是施工程序宜參照上述建議方式
      為妥。
    修復費用估算約167,476元。
      是依據臺灣省建築師公會台中辦事處之鑑定報告，可知系
      爭房屋確實有漏水情形，而漏水原因以被告甲○○再次施
      作工程（即變更屋內給水、排水管線之配置及施作防水等
      工程）所造成之可能性最大。
（二）被告甲○○辯稱系爭房屋漏水原因可能是地震所造成云云
      ，惟並未舉證以實其說，故其所辯，不足採信。
（三）證人即本件鑑定報告之鑑定人許振武、辛○○○○○到庭
      證稱略以：因為現在建築物的排水管及給水管都是暗管，
      若是要不破壞性的檢測話，只能用鑑定報告書上的滲漏實
      驗的方法來做檢測，我們當時是用破壞最少的方式來做，
      當時依邏輯推理可能造成漏水之嫌疑有二個標的，即二位
      被告，我們用推理的方法查出滲漏的源頭，如要百分之百
      確定原因的話，應該要開挖。但是本件依照邏輯推理漏水
      原因是9樓2次施工造成的，應該沒有其他可能（參見本院
      97年4月8日言詞辯論筆錄）。
（四）被告甲○○向被告寶佳公司購買9樓之8號房屋，被告寶佳
      公司係交付毛胚屋（指房屋之地板、天花板、牆壁等均尚
      未施作裝修工程，相關管線依照慣例都已經埋到構造體內
      之房屋）予被告甲○○，為被告二人所不爭執。雖被告甲
      ○○稱被告寶佳公司交付毛胚屋給伊後，伊請人裝潢，先
      貼磁磚，再按原有之管線將配備（指浴缸、水龍頭、洗臉
      盆、馬桶等）裝上去，並做了二次防水，伊沒有變更管線
      云云。證人即幫被告甲○○裝潢之庚○○到庭雖亦結證稱
      略以：伊有幫被告甲○○之房屋裝潢，主要是作大理石地
      板、木門、家具（櫃子、衣櫥）、天花板、拉電燈線裝電
      燈、油漆及防水處理。因為建設公司要求伊再做一層防水
      （包括客廳、三間浴室），衛浴設備（馬桶、浴缸、淋浴
      設備）是被告甲○○自己買的，由伊的電工安裝上去，原
      來之電線管路已經裝好，伊沒有動管線伊去裝潢時，三間
      房間的管線都有等語（參見本院97年4月8日言詞辯論筆錄
      ）。惟查，依被告寶佳公司所提供之「原核准建築設計圖
      」（如附圖一）、被告甲○○所購買之9樓之8號房屋之「
      竣工圖」（如附圖二）及被告甲○○裝潢之設計圖（如附
      圖三），可以發現附圖二打（ˇ）處之房間，比附圖一多
      增加馬桶1座、臉盆1座，足見被告寶佳公司確有局部變更
      過管線埋設位置。再比較附圖二與附圖三，則發現附圖二
      打（ˇ）處房間之馬桶1座、臉盆1座，於附圖三並無此裝
      置，而房屋現況已如附圖三打（ˇ）處所示有大浴缸1座
      、馬桶1座、淋浴間1間、檯面式洗臉盆1座、地板落水1處
      ；而證人即鑑定人丁○○○○○所證述：鑑定報告書第44
      頁竣工圖相關的房間只更動兩個衛生設備打（ˇ）一個是
      馬桶，一個是洗臉盆，而且放置的位置是分戶牆的位置，
      但是鑑定報告書第45頁馬桶的位置跟洗臉盆的位置已變更
      位置，依工程慣例相關的排水配管應會跟著有所更動，再
      者坐式馬桶的排水管放置位置要很精準才可以施作等語（
      參見本院97年4月8日言詞辯論筆錄）。是本院認鑑定報告
      認定被告甲○○二次施工裝潢有變更屋內給水排水管線之
      配置應可採信，而被告甲○○辯稱未變更管線，及證人庚
      ○○未變更管線之證述均不可採。至於被告寶佳公司雖亦
      曾變更管線，但如上所述，寶佳公司所變更管線處，原應
      設置馬桶及洗臉盆，但經被告甲○○變更後，該處已無馬
      桶及洗臉盆，則依常理該處並無使用水之可能，則被告寶
      佳公司縱有變更該部分之管線，應非本件漏水之原因，上
      開鑑定報告亦認定被告寶佳公司所變更管線之部分，與本
      件漏水無關，其理由雖與本院所認定之理由不同，但結論
      相同。
（五）按侵權行為所發生之損害賠償請求權，以有故意或過失不
      法侵害他人之權利為其成立要件，此觀民法第184條之規
      定自明。若其行為並無故意或過失，或其行為與損害之間
      無相當因果關係者，均無令負侵權行為損害賠償責任之可
      言。本件原告所有系爭房屋漏水原因，經臺灣省建築師公
      會台中市辦事處鑑定結果，認係被告甲○○二次施工所造
      成之可能性最大，被告寶佳公司則無積極事證證明是其故
      意或過失不法行為所造成，依上說明，即難令被告寶佳公
      司負修繕之責任。
（六）又按因故意或過失，不法侵害他人之權利者，負損害賠償
      責任；土地上之建築物或其他工作物所致他人權利之損害
      ，由工作物之所有人負賠償責任。但其對於設置或保管並
      無欠缺，或損害非因設置或保管有欠缺，或於防止損害之
      發生，已盡相當之注意者，不在此限。民法第184條第1項
      前段、第191條第1項分別定有明文。被告甲○○裝修其房
      屋，本應注意其施工品質及設置、保管是否有缺失，並防
      免造成他人因其工作物而致生損害，被告甲○○就其變更
      之排水管等設施既不能證明其設置及保管無欠缺及就防止
      損害之發生已盡相當之注意，自應認為其疏於維修、保管
      為有過失，致漏水滲入原告所有之建築物，原告請求被告
      甲○○排除侵害，自屬有據，是原告請求被告甲○○應將
      其所有9樓之8號房屋之樓地板修繕至不會漏水至原告系爭
      房屋中，應予准許。本件經本院詢問被告甲○○是否同意
      開挖鑑定，被告甲○○當庭表示不願意，製有筆錄可憑，
      是本院依現有證據及鑑定機關之鑑定報告認系爭房屋漏水
      原因，係被告甲○○再次施工所造成，則原告請求被告甲
      ○○應將台中市○○○○街9樓之8號房屋之樓地板修繕至
      不會漏水至原告系爭房屋中，為有理由，應予准許。
（七）至於原告請求被告應連帶自起訴狀繕本送達翌日起至系爭
      房屋回復至不漏水狀態止，按月給付原告22,000元部分：
      經查原告起訴狀自陳於93年6月5日購買系爭房屋，於94年
      5月中旬完成交屋，並於95年5月中旬發現屋頂漏水，足見
      原告在發現屋頂漏水之前，未將房屋出租他人使用甚明，
      顯見原告並無出租之計畫，是其稱購買系爭房屋係為出租
      使用，顯難採信。難謂其因房屋漏水，致其受有不能出租
      之損害。本件原告徒以房屋漏水，及鄰居出租房屋之租賃
      契約，即證明其有獲租金利益之可能性，而主張其受有可
      得預期之租金收益之損害云云，自屬無據。
（八）從而，原告依侵權行為及所有權之法律關係請求被告甲○
      ○將台中市○○○○街9樓之8號房屋之樓地板修繕至不會
      漏水至原告系爭房屋中，為有理由，應予准許。至於請求
      被告寶佳公司應負責修繕部分及請求被告二人應連帶自起
      訴狀繕本送達翌日起至系爭房屋回復至不漏水狀態止，按
      月給付22, 000元，則均無理由，應予駁回。
七、本件判決之基礎已為明確，兩造其餘攻擊、防禦方法及舉證
    ，均與判決結果無影響，爰不一一論述，附此敘明。
八、訴訟費用負擔之依據：民事訴訟法第79條。
中    華    民    國    97    年    4    月    25    日
                  民事第三庭    法  官  謝慧敏
正本係照原本作成。
如對本判決上訴，須於判決送達後20日內向本院提出上訴狀。
中    華    民    國    97    年    4    月    25    日
                                書記官  王志


司法院資訊處製作；財團法人民間司法改革基金會備份。
